臺灣台中地方法院民事判決　九十一年度婚字第一一七八號
　　原　　　告　廖富川
　　送達代收人　乙○○○
　　被　　　告　甲○○
右當事人間請求履行同居事件，本院判決如左：
    主      文
被告應與原告同居。
訴訟費用由被告負擔。
    事      實
甲、原告方面：
一、聲明：求為判決如主文所示。
二、陳述：兩造於民國（下同）九十年四月六日結婚，已育有子女一人，詎於九十一
    年二月間起，兩造即常因家務分配問題起爭執，又因原告擔任飯店之維修工作，
    工作性質常晚歸問題，被告即抱怨原告沒有付出關愛，並藉故於周末帶同子女出
    遊或回娘家，原告初以和為貴，百般隱忍，然被告竟得寸進尺，竟於同年三月間
    開始，於返回娘家時就搬走自己及小孩之衣物，動輒因細故即與原告怒目相向，
    雖經原告婉言相勸，依舊無效，嗣於九十一年四月一日，被告藉故與原告爭吵，
    嗣後即不告而別，並將其個人戶籍遷往高雄現住所地，然被告卻獨自租屋居住在
    台中中興大學宿舍，棄家庭於不顧，而未返家，迄今未歸。被告無故離家，拒與
    原告履行同居生活，嗣經原告於同年四月中旬南下高雄，協議其返家居住，竟遭
    被告拒絕，被告顯然違背同居義務，為此，提起本件訴訟等語。
三、證據：提出戶藉謄本、調解書、存證信函、及被告不在戶籍地居住之台中縣潭子
    鄉頭家村村村長證明書各一紙，並聲請訊問證人黃西江。
乙、被告方面：被告經合法通知，未於言詞辯論期日到場爭執，僅以書狀答辯稱本件
    應依民事訴訟法「以原就被」原則，應由臺灣高雄地方法院管轄外，並未提出其
    他書狀，作何有利於自己之聲明或陳述。
丙、本院依職權查詢被告戶籍資料。
　　理     由
一、本件被告受合法之通知，無正當理由，未於言詞辯論期日到場，經核無民事訴訟
    法第三百八十六條所列各款之情形，爰依原告之聲請，准由其一造辯論而為判決
    。
二、第按夫妻之住所，由雙方共同協議之；未為協議或協議不成時，得聲請法院定之
    。法院為前項裁定前，以夫妻共同戶籍地推定為其住所，民法第一千零零二條定
    有明文。又離婚訴訟，專屬夫妻之住所地或夫妻死亡時住所地之法院管轄，民事
    訴訟法第五百六十八條第一項亦有明文。次按法律定專屬管轄之理由，或係基於
    公益，或係為調查證據之便捷，或係為當事人之便利，雖民法第一千零零二條關
    於夫妻住所之規定業經修正（九十一年六月二十六日修正），然民事訴訟法第五
    百六十八條關於婚姻事件專屬管轄之規定，既無配合修正，自無因上開民法規定
    之修正而不適用之理。是依民法第一千零零二條所規定之夫妻住所，並參照憲法
    第十條保障人民居住自由及大法官會議釋字第四五二號解釋之意旨，應認夫妻住
    所非必以約定一個為必要，亦即夫妻雙方得協議各有其住所，而「協議」並不以
    明示為限，即默示之協議亦可；又離婚訴訟係屬『專屬管轄』，並無民事訴訟法
    有關普通管轄規定『以原就被』原則之適用，是若夫妻結婚後未協議共同之住所
    ，因此，夫妻住所地既不同一，各住所地法院均有管轄權。查本件兩造無協議之
    共同住所，現又無共同戶籍地，是依前揭民事訴訟法第五百六十八條第一項之規
    定，應認本件兩造之住所地即前揭戶籍地法院，均有管轄權，是被告抗辯本院無
    管轄權，應移由臺灣高雄地方法院管轄乙情，尚有誤會，委無足取，合先敘明。
三、兩造夫妻關係現仍存續中，有原告提出之戶籍謄本配偶欄記載可稽。
四、原告主張被告自九十一年四月一日無故離家出走，迄今不履行同居義務之事實，
    業據原告提出、調解書、存證信函、及被告不在戶籍地居住之台中縣潭子鄉頭家
    村村村長證明書各一紙為證，復經證人黃西江到庭陳述無訛。此外，本院依被告
    現戶籍住所送達訴訟文書，經到合法通知後，被告並未到場爭執，僅以書狀答辯
    稱本院無管轄權外，並未提出任何不能履行同居之正當理由，以供本院審酌，是
    被告經合法通知既不於言詞辯論期日到場爭執，復不提出書狀答辯以供本院審酌
    ，原告上開主張堪信為真實。
五、按夫妻互負同居之義務。但有不能同居之正當理由者，不在此限，民法第一千零
    一條定有明文。又按夫妻之住所，由雙方共同協議之；未為協議或協議不成時，
    得聲請法院定之；法院為前項裁定前，以夫妻共同戶籍地推定為其住所，民法第
    一千零二條亦定有明文。是依民法第一千零零一條前段規定：「夫妻互負同居之
    義務」，而同居義務指永久同居而言，故夫妻為履行同居義務，經營共同生活，
    須決定共同住處，此乃婚姻本質之彰顯，故夫妻應以永久共同生活為目的，而互
    負履行同居之義務。第按住所係決定各項法律效力之中心地，然民法並未強制規
    定自然人應設定住所，且未明定應以住所為夫妻履行同居義務之唯一處所。再者
    ，自然人之住所固為決定各項法律效力之中心地，惟民法並未強制規定應以住所
    為夫妻履行同居義務之唯一處所，是夫妻履行同居義務之處所並不以住所為限（
    司法院大法官釋字第四五二號解釋參照）。故夫妻因雙方就業、照顧子女或扶養
    親屬等需要，協議在一定期間內以住所以外之處所為夫妻履行同居義務之處所，
    當無不可，然此亦不能免除於該他處互負同居之義務，且夫妻同居義務係對等之
    義務。經查，兩造於九十年四月六日結婚後之登記住所，均共同設於台中縣潭子
    鄉○○街三五巷一弄六號戶籍下，且兩造子女亦設籍在該戶籍，此有戶籍謄本在
    卷可憑，再徵之兩造於婚後即居住在該戶籍下，被告於九十一年十一月二十日始
    單獨將其戶籍遷往高雄市○○區○○路一０八號現戶籍地，此有本院依職權查詢
    之被告法務部戶役政連結作業系統查詢表一紙在卷可憑，然依兩造婚後夫妻及子
    女共同戶籍地，與居住時間、工作處，子女出生、設籍、成長地，及觀之兩造婚
    後夫妻之共同住所之家庭生活中心等情，兩造顯然係以上開台中縣潭子鄉○○街
    三五巷一弄六號為共同生活之住所地，並以該住所為履行同居義務之處所。從而
    ，原告本於現存之夫妻關係，請求被告履行同居義務，被告竟不履行同居義務，
    又無不能履行同居義務之正當理由，況被告經合法通知，既不於言詞辯論期日到
    場爭執，復不提出書狀答辯以供本院斟酌，此外又查無任何證據足資證明其有不
    能履行同居義務之正當理由，是原告上開主張堪信為真實。是原告本於夫妻關係
    ，訴請被告履行同居，依法應予准許。
五、據上論結，本件原告之訴為有理由，依民事訴訟法第三百八十五條第一項前段、
    第七十八條判決如主文。
中　　　華　　　民　　　國　　九十一　　年　　 十一 　　月　　二十六　　日
    　　　　　　　　　　　　　　　　　臺灣台中地方法院家事法庭
                                          法   　官　 楊  熾  光
右正本證明與原本無異。
如不服本判決，應於送達後廿日內，向本院提出上訴狀並表明上訴理由，如於本判決
宣示後送達前提起上訴者，應於判決送達後廿日內補提上訴理由書（須附繕本）。
中　　　華　　　民　　　國　　九十一　　年　　 十一 　　月　　二十六　　日
                                          法院書記官  何  俞  瑩
